【裁判字號】    93,訴易,1
【裁判日期】    950127
【裁判案由】    侵權行為損害賠償
【裁判全文】
臺灣高等法院民事判決                   93年度訴易字第1號
原      告  甲○○
訴訟代理人  王東山  律師
複  代理人  李美寬  律師
            張宜暉  律師
            林孝甄  律師
被      告  陳彥峰
訴訟代理人  劉秀琳  律師
上列當事人間侵權行為損害賠償事件，原告提起刑事附帶民事訴
訟，經本院刑事庭移送前來（92年度交附民字第101號）， 本院
於95年1月17日言詞辯論終結，判決如下：
    主  文
被告應給付原告新台幣肆仟零參拾伍元及自民國九十四年八月二
十七日起至清償日止，按年息百分之五計算之利息。
原告其餘之訴駁回。
訴訟費用由被告負擔三二四分之一，餘由原告負擔。
    事實及理由
一、按訴狀送達後，原告不得將原訴變更或追加他訴，但擴張或
    減縮應受判決事項之聲明者，不在此限， 民事訴訟法第255
    條第1項第3款定有明文。查原告原聲明被告應給付醫療費用
    新台幣（下同）13萬39元、植牙費用30萬元及精神慰撫金30
    萬元，合計73萬39元本息；嗣就植牙費用擴張聲明為88萬元
    ，合計請求131萬39元本息， 並減縮法定遲延利息自民國94
    年8月27日起算，依上開規定，應予准許，合先敘明。
二、原告主張：被告於91年6月6日18時30分許駕駛車號Ｔ8-8995
    號自小客車，沿新竹縣竹北市○○路由北向南方向行駛，行
    經該路與東興路交岔路口，左轉進入東興路時，本應注意右
    前方來車動態，而當時並無不能注意之情形，竟疏未注意，
    撞擊原告駕駛沿先坤路由南往北直行，並讓已達路口中心處
    開始左轉之被告汽車先行之車號ＪＱ7-978號重型機車， 致
    原告人車倒地，受有下頷骨粉碎性開放性骨折合併牙齒掉落
    及右手第4掌骨骨折傷害。 被告所涉及過失傷害罪責，業經
    本院判處有期徒刑2月， 如易科罰金以300元折算1日確定在
    案（92年度交上易字第524號），爰依侵權行為法則， 求為
    命被告給付原告醫療費用13萬39元、植牙費用88萬元及精神
    慰撫金30萬元，合計131萬39元及自94年8月27日起算法定遲
    延利息之判決。
三、被告則以：被告汽車已依規定左轉至第2 車道，汽車已通過
    路口一半，依交通法規，原告直行機車應讓被告汽車行駛，
    被告汽車左轉後，右後側方遭原告機車正面撞擊，並無法防
    止，被告應無過失，原告未煞車及車速太快始為本件車禍肇
    事主因等語，資為抗辯，並答辯聲明：原告之訴駁回。
四、原告主張被告於上開時、地駕駛自小客車與伊騎乘之重型機
    車發生碰撞，致伊受有下頷骨粉碎性開放性骨折合併牙齒掉
    落及右手第4 掌骨骨折之事實，業據提出診斷證明書為證，
    且為被告所不爭執，自堪信為真實。原告另主張本件車禍係
    因被告上開過失所致，被告應負損害賠償責任等語，為被告
    所否認，並以前開情詞置辯。查依本件道路交通事故調查報
    告表所繪現場圖顯示（訴易卷(一)97頁），車禍發生時，被告
    汽車係沿先坤路由北往南方向行駛內側車道，至肇事路口左
    轉東興路時，屬左轉車，而原告機車係沿先坤路由南往北方
    向行駛外側車道，屬直行車，且依臺灣省竹苗區車輛行車事
    故鑑定委員會鑑定意見書記載：「經本會派員勘查案發地點
    之先坤路與東興路口未設置左轉專用燈，因此雙方使用相同
    之燈號」（訴易卷(一)98頁背面），故兩造行車方向均為綠燈
    ，皆可通行自堪認定。惟按汽車行至交叉路口，轉彎車應讓
    直行車先行，但直行車尚未進入交岔路口，而轉彎車已達中
    心處開始轉彎，直行車應讓轉彎車先行；又按汽車行駛時，
    駕駛人應注意車前狀況及兩車併行之間隔，並隨時採取必要
    之安全措施，道路交通安全規則第102條第1項第6 款及第94
    條第3項分別定有明文。依上開現場圖所示， 被告汽車係於
    原告機車抵達該交岔路口前早已開始左轉，則原告直行機車
    即應讓被告轉彎車輛先行，然被告於轉彎時仍應注意直行來
    車之動態，而依當時情形，又無不能注意之情事，竟疏未注
    意，致發生本件車禍，自有過失，且被告所涉過失傷害罪責
    ，業經刑事法院判處有期徒刑2月，如易科罰金以300元折算
    1日確定，亦有本院92年度交上易字第524號刑事判決可證，
    是被告辯稱伊就本件車禍之發生無過失云云，並不可採；又
    依上開所述，被告汽車既於原告機車抵達該交岔路口前早已
    開始左轉，則原告直行機車即應讓被告轉彎車輛先行，並應
    注意車前狀況及減速慢行，然原告竟未注意車前狀況及減速
    慢行，讓已達路口中心開始左轉之車輛先行，亦有過失。至
    臺灣省竹苗區車輛行車事故鑑定委員會及臺灣省車輛行車事
    故覆議鑑定委員會之鑑定意見書雖認被告左轉車未讓直行車
    先行同為肇事原因云云（訴易卷(一)98-101頁），惟因該鑑定
    意見書並未斟酌上情而為判斷，尚難遽為不利於被告之認定
    。又本院斟酌兩造上開過失情節後，認被告應負十分之二之
    過失責任，原告應負十分之八之過失責任。
五、按因故意或過失，不法侵害他人之權利者，負損害賠償責任
    ；又不法侵害他人之身體或健康者，對於被害人因此增加生
    活上之需要時，應負損害賠償責任；又不法侵害他人身體、
    健康者，被害人雖非財產上之損害，亦得請求賠償相當之金
    額，民法第184條第1項前段、第193條第1項及第195條第1項
    前段分別定有明文。查被告就本件車禍之發生既有過失，且
    與原告所受傷害有相當因果關係，原告自得依上開規定，請
    求被告賠償其因此所受之損害。茲將原告所得請求賠償之金
    額，分述如下：
  (一)醫療費用部分：原告主張伊因本件車禍受有下頷骨粉碎性開
    放性骨折合併牙齒掉落及右手第4 掌骨骨折傷害，計支出醫
    療費用13萬39元之事實，業據提出醫療收據為證（本院交附
    民卷3-14頁），其中東元綜合醫院醫療收據雖未載明係骨科
    門診，然依該院診斷證明書記載「病患於91年6月6日至91年
    6月13日入院行骨折復位手術及鋼板固定手術且於91年6月20
    日回門診複診，宜門診追蹤治療」（訴易卷(一)44頁），且各
    該收據日期與該診斷證明書所載相符，應認係原告因本件車
    禍支出之醫療費用。另按全民健康保險法第82條規定，保險
    對象因汽車交通事故，經本保險提供醫療給付者，本保險之
    保險人得向強制汽車責任之保險人代位請求該項給付。又按
    強制汽車責任保險法第30條規定，保險人依本法規定給付之
    保險金，視為加害人或被保險人損害賠償金額之一部分，加
    害人或被保險人受賠償請求時，得扣除之，是加害人或強制
    汽車責任保險之被保險人於該範圍內之損害賠償責任即因而
    解免，全民健康保險被保險人於該範圍內，對於加害人之損
    害賠償請求權亦因而喪失。查原告因參加全民健康保險而獲
    得醫療保險給付金額為3萬6,177元，依上開說明，該部分金
    額自應就原告請求之醫療費用13萬39元中扣除，是原告請求
    給付醫療費用9萬3,862元部分，應屬有據，逾此金額之請求
    ，尚屬無據。
  (二)植牙費用部分：原告主張伊因本件件車禍致下頷骨粉碎性開
    放性骨折合併牙齒掉落，須進行骨折矯正手術及植牙手術，
    植牙費用為88萬元之事實，雖為被告所否認，並辯稱原告可
    採活動假牙，不需植牙云云，然依國立臺灣大學醫學院附設
    醫院94年8 月10日校附醫秘字第0940003734號函之鑑定意見
    稱：「(一)甲○○先生（以下簡稱詹先生）於94年6 月14日至
    本院牙科部接受檢查，經臨床和環口及牙根尖X光檢查， 發
    現詹先生上顎左右正中門齒及側門齒缺失，下顎左右正中門
    齒、側門齒、犬齒及下顎左側第一小臼齒缺失，此外上述缺
    牙區齒槽骨亦有中等至嚴重程度缺失。後於94年7 月20日電
    腦斷層攝影檢查確認齒槽骨缺失情形，及以人工牙根補綴物
    時需同時進行植骨手術。(二)由於詹先生牙齒缺失及齒槽骨缺
    失甚多，無法以固定義齒治療，因此僅能以活動義齒及人工
    植牙方式治療，但是兩種方式對於治療結果的預後及其未來
    生活品質影響截然不同。以植牙方式治療不會影響詹先生現
    有牙齒的存活率或產生齲齒、牙周病的機會，未來補綴物（
    義齒）所需的照顧亦較少，活動義齒不但咀嚼功能遠不如自
    然牙，也和植牙相差甚遠，此外由於活動義齒必須靠現有牙
    齒支撐，未來現存牙齒的齲齒機率及罹患牙周病機率均會增
    加，因疾病需要拔除之機率亦隨年紀之增加而增加。因此，
    考慮詹先生的年齡、生活品質、未來義齒的維護、治療對現
    存牙齒未來疾病可能的影響，人工植牙治療應有其必要性。
    (三)有關所需植牙費用，詹先生目前上下顎共有11顆牙齒缺失
    及齒槽骨中等至嚴重程度缺失，由於齒槽骨缺損較多，植牙
    前必須先住院進行植骨手術，預計所需人工牙根數目為8 根
    、義齒11顆。因此預估植骨、植牙手術費用約為52萬元，植
    牙義齒部分費用約為35萬元， 其他掛號及檢查費用約1萬元
    ，總計約88萬元」（訴易卷(二)63-64頁）， 及馬偕紀念醫院
    93年5月8日馬院醫牙字第931271號函稱：「病患（即原告）
    因外傷性造成1.下顎骨骨折2.齒槽骨骨折3.多顆牙齒脫落及
    斷裂，經東元醫院處理後仍有齒槽骨喪失及缺牙等問題，根
    據口腔顎面外科教科書所陳述，病患之齒槽骨缺損須進行骨
    移植，而缺牙部位上顎2顆，下顎6顆，上顎為正中門牙及側
    門牙，下顎為門牙及犬齒，所處的位置皆不適合以傳統的固
    定假牙模式進行重建，而傳統活動假牙雖可重建其咬合，但
    因咀嚼力僅達自然牙之百分之四十，且長期會造成齒槽骨的
    萎縮，且須取出口外清潔，對於一位22歲的年青人實有實際
    上的困難。而人工植牙是目前唯一可提供較好咀嚼能力的方
    式，且對年青人而言，人工植牙的存在可避免齒槽骨的萎縮
    （長期而言，不似活動假牙會造成萎縮），且在清潔上，人
    工植牙可以固定假牙模式重建，比起活動假牙要方便許多。
    綜合以上原因，病患應以人工植牙膺復為其治療之首選，至
    於傳統活動假牙則是在人工植牙施行有困難時另一選擇。費
    用方面，以目前本院之人工植牙一顆直體加後續假牙膺復之
    費用為8萬元，若以病患缺損8顆而言，則總金額為64萬元（
    但不包含骨移植等手術費用）」（訴易卷(一)53頁），可見原
    告主張伊有人工植牙之必要，包括植骨等手術費用需88萬元
    ，應屬可採，被告上開所辯，並不可採。
  (三)精神慰撫金部分：查原告因本件車禍受有上開傷害，在精神
    及肉體上必感受莫大痛苦，不言可喻，則原告請求被告賠償
    非財產上損害，自屬有據。爰斟酌原告現年23歲，為明新技
    術學院土木系夜四技之學生，白天於譁裕實業股份有限公司
    工作，月薪約2萬餘元，無何存款及不動產（訴易卷(一)33-34
    頁）；而被告現年28歲，大華技術學院畢業， 月薪約2萬餘
    元，尚須清償就學貸款（訴易卷(一)38、68頁），以及原告所
    受傷害等一切情狀後，認原告請求之精神慰撫金30萬元應屬
    適當。
  (四)以上合計，原告得請求之金額為127萬3,862元，惟按損害之
    發生或擴大，被害人與有過失者，法院得減輕賠償金額，或
    免除之，民法第217條第1項定有明文。查原告就本次車禍應
    負十分之八之過失責任，已如上述，是過失責任相抵後，原
    告得請求之金額為25萬4,772元（1,273,862元×20%=254,77
    2元，小數點以下四捨五入）。
  (五)末查原告因本件車禍已受領強制汽車責任保險之保險金25萬
    737元，有產險付款明細表可稽（訴易卷(二)124-125頁），且
    為兩造所不爭執，依上開(一)說明，被告抗辯原告所得請求賠
    償之金額應扣除該保險金，應屬有據，是原告所得請求之金
    額扣除該保險金25萬737元後，應為4,035元。
六、綜上所述，原告本於侵權行為之法則， 請求被告給付4,035
    元及自94年8 月27日（訴易卷(二)79頁）起至清償日止，按年
    息百分之五計算之利息部分，自屬應予准許；至超過上開部
    分之請求，即屬不應准許，應予駁回。
七、兩造其餘攻擊或防禦方法及未經援用之證據，經本院斟酌後
    ，認為均不足以影響本判決之結果，自無逐一詳予論駁之必
    要，併此敘明。
八、據上論結，本件原告之訴為一部有理由，一部無理由，依民
    事訴訟法第79條，判決如主文。
中    華    民    國    95    年    1    月    27     日
                  民事第十三庭審判長法  官  劉靜嫻
                                    法  官  李錦美
                                    法  官  陳駿璧
正本係照原本作成。
不得上訴。
中    華    民    國    95    年    1     月    27    日
                                    書記官  黃  愛


司法院資訊處製作；財團法人民間司法改革基金會備份。
